臺北高等行政法院判決　　　　　　　　　　　　　　九十二年度訴字第五二六四號
　　　　　　　　　　　　　　　.
　　原　　　告　甲○○
　　被　　　告　國防部軍事情報局
　　代　表　人　乙○○
　　訴訟代理人　丙○○
　　　　　　　　丁○○
右當事人間因有關國防事務事件，原告不服國防部中華民國九十二年九月二十五日訴
誠字第○九二○○○○七三九號（九十二年決字第一○六號）訴願決定，提起行政訴
訟。本院判決如左：
    主  文
原告之訴駁回。
訴訟費用由原告負擔。
    事  實
一、事實概要：原告於民國（下同）八十五年九月十日參加國防部軍事情報局八十六
    年度特種電訊工作幹部之招生甄試，獲錄取，八十六年九月十五日在國防部軍事
    情報學校專業軍官班八十六年班結業，授階初任少尉軍官，派服在被告所屬電訊
    技術室，因六年役期將於九十二年九月十五日屆滿，原告緣於九十二年六月十六
    日具狀向被告陳請依陸海空軍軍士官服役條例第二十二條規定准其志願留營、續
    服現役並轉服常軍官役，惟為被告九十二年七月八日劍支字第０九二０００九五
    四七號令，以原告九十年度考績經評定為乙等，不符陸海空軍軍官志願留營入營
    甄選服役規則第二條之規定為由，否准其志願留營之申請。原告不服，提起訴願
    ，遭訴願決定駁回，遂向本院依法提起行政訴訟。
二、兩造聲明：
　(一)原告聲明：
    1.原處分及訴願決定均撤銷，並且准予轉服常備軍官役繼續留營服役。
    2.訴訟費用由被告負擔。
  (二)被告聲明：1.駁回原告之訴。 2.訴訟費用由原告負擔。
三、兩造之爭點：
    原告是否符合「陸海空軍軍官士官服役條例」第二十二條「績效優良」之要件而
    得以轉服常備軍官役而繼續留營服役？
  (一)原告主張：
    1.原告於八十五年九月十日經由「國防部軍事情報局八十六年度特種電訊工作幹
      部之招生」（下稱軍情局八十六年招生）考試錄取進入被告所屬機關訓練，於
      八十六年九月十五日授階任官初任少尉，依八十五年原「國防部軍事情報局八
      十六年度特種電訊工作幹部之招生簡章」第九條規定：服現役六年，期滿得依
      被告工作需要與個人志願繼續服役；與被告訂立「行政契約」，服務至九十二
      年九月十六日止。原告於九十二年六月十六日役期將屆滿前，除依原訂立之「
      行政契約」內容外，並依「陸海空軍軍官士官服役條例」第十一條：「常備軍
      官服現役不得少於六年，由國防部依軍事需要於招生時明定之。」；及同條例
      第二十二條：「預備軍官服現役滿六年，在現役期間，績效優良者於軍事需要
      時，得依志願轉服常備軍官。」規定，提出轉服常備軍官役，惟經被告九十二
      年七月八日劍支字第○九二○○○九五四七號處分令函否准原告留營案，並函
      令應於九十二年九月十六日零時役期屆滿之日生效，辦退命令退伍。
    2.訴願委員會以原告服預備軍官役尚未屆滿六年為由，駁回原告訴願，並未說明
      原告服役時間。原告與被告間所訂立之行政契約，已載明服役六年，原告確定
      會服役滿六年，應不適用陸海空軍軍官志願留營入營甄選服役規則，且依契約
      內容原告本得志願繼續服役，被告以不合留營繼續服現役之規定，命令原告退
      伍，顯有違信賴原則。且處分令及訴願決定書內容皆引用留營為解釋；原告所
      提出申請轉服常備軍官、志願繼續服役、志願留營三份申請書內容清楚述明，
      分別依「陸海空軍軍官士官服役條例」、「國防部軍事情報局八十六年度特種
      電訊工作幹部之招生簡章」、「陸海空軍軍官志願留營入營甄選服役規則」三
      者同時提出申請，三者均不相同。
    3.「陸海空軍軍官志願留營入營甄選服役規則」係依據「陸海空軍軍官士官服役
      條例」第十三條、第十九條規定所訂定，二者有所不同，且就法律位階而言亦
      不同，「陸海空軍軍官士官服役條例」第十九條：「預備軍官為一年至五年，
      期滿得依軍事需要及志願，以一年至三年為一期，繼續服役。」此為預備軍官
      五年期滿，志願繼續留營其身分仍為預備軍官，但法律為保障預備軍官服役權
      益，而於第二十二條規定：「預備軍官服現役滿六年，在現役期間，績效優良
      者，於軍事需要時，得依志願轉服常備軍官。」被告所引「陸海空軍軍官志願
      留營入營甄選服役規則」實是依「陸海空軍軍官士官服役條例」第十九條規定
      所訂定，僅適用於役期一年至五年之預備軍官，應不適用服預備軍官達六年得
      轉服常備軍官者。蓋因原預備軍官有服役五年問題，不留營無法滿六年，原告
      依「國防部軍事情報局八十六年度特種電訊工作幹部之招生簡章」內容應服役
      六年，並無留營滿六年問題，故依據「陸海空軍軍官士官服役條例」第二十二
      條規定轉服常備軍官與法吻合，且該條例亦未規定須先具備「留營」關卡，始
      得轉服常備軍官。轉服常備軍官與留營，二者狀況應完全不同。
    4.原告申請轉服常備軍官，是依據「陸海空軍軍官士官服役條例」第二十二條規
      定，且原「國防部軍事情報局八十六年度特種電訊工作幹部之招生簡章」第九
      條亦規定，服現役六年，期滿得依被告工作需要與個人志願繼續服役，八十八
      年「陸海空軍軍官志願留營入營甄選服役規則」第十條亦有相同之規定：「預
      備軍官其軍官年資前後合計滿六年，於軍事需要時，得依志願經核准轉服常備
      軍官。」此規定雖於九十一年修頒後將第十條刪除，但母法「陸海空軍軍官士
      官服役條例」第二十二條並未刪除，故原告依相關規定申請轉服常備軍官並無
      疑義。
    5.上開陸海空軍軍官士官服役條例第二十二條固規定轉服常備軍官需具備績效優
      良、軍事需要及個人志願等三項條件，惟就績效優良而言，原告從任官以來歷
      年來績效皆良好，即使九十年考績因外在因素遭誤解評為乙等，但當年除無任
      何懲處外，仍有嘉獎，且各項平時考核均屬績效優良、表現良好。況原告歷年
      來皆有嘉獎，並不能因之否認原告服役之專任表現，且法規所謂績效優良，並
      未規定以甲等為限。而所謂軍事需要，就目前所有同期軍官，皆能繼續服役，
      每年亦招收新軍官，且上開條例各項規定都是軍事需要，故前述三項條件，主
      要是應以服役期間是否具備，及當事人是否志願為主。
    6.陸海空軍軍官士官服役條例第十一條規定：「常備軍官服現役不得少於六年，
      由國防部依軍事需要，於招生時明定之。」同條例第四十六條規定：「考入軍
      事院校就讀或任官者，以入學時招生簡章所定服現役年限，為其服現役最少年
      限。」而原告當初報考之招生簡章已規定服役六年，故依規定原告應可逕自辦
      理轉服常備軍官，陸海空軍軍官志願留營入營甄選服役規則應不適用於服役滿
      六年之軍官。
    7.依法律位階而言，陸海空軍軍官士官服役條例應高於陸海空軍軍官志願留營入
      營甄選服役規則，該條例第二十二條有關績效優良之規定，並不能以考績作為
      侷限，且該條例內並未授權另行訂定規則侷限此條例，故被告所引「陸海空軍
      軍官志願留營入營甄選服役規則」，限制預備軍官志願留營之考績，為近一年
      至三年均在甲等以上，對服役滿六年之預備軍官而言，程序有瑕疵，顯然違反
      母法，應回歸母法陸海空軍軍官士官服役條例為準。
    8.被告以原告「九十年考績乙等，不合留營規定為由」，命令辦理退伍，顯然溯
      及九十年考績，已影響原告軍人身分之存續，損及憲法所保障服公職之權利（
      大法官釋字第四三○號）。而「陸海空軍軍官志願留營入營甄選服役規則」第
      三條第二款有關留營需最近一年至三年均在甲等以上之留營之限制規定，已影
      響原告軍人身分之存續，可見考績之優劣係對軍人之一種獎懲，大法官釋字第
      四九一號曾說明懲處處分構成要件，法律以抽象概念表示者，其意義須非難以
      理解，且為一般受規範者所得預見，並可經由司法審查加以確認，才符法律明
      確性。原告針對考績曾陸續提出多次申訴，但所有申訴過程皆以軍事情報局電
      訊技術室所有作業都符合程序為由告知，然陸海空軍軍官士官考績條例第五條
      規定，考績應以平時考核為基礎參考年度獎懲記載，而原告平時考核及歷年考
      核皆優良，但考核結果竟評為乙等，並以「(一)外務過多、(二)考績排序最末、(三)
      在營外行為不當，等抽象原因列為乙等，顯有違大法官釋字第四九一號解釋。
  (二)被告主張：
    1.按信賴保護原則，係指人民基於既存安定之法秩序所產生之信賴，原則上應予
      保護，如國家之行為罔顧人民值得保護之信賴，而使其遭受不可預計之負擔或
      喪失利益，且非基於保護或增進公共利益之必要或人民有忍受之義務，此種行
      為不得為之。原告於八十六年九月十五日任官，依被告八十六年度特種電訊工
      作幹部之招生簡章第九條規定，考取後服現役六年，期滿得依被告工作需要及
      個人志願繼續服役，迄九十二年九月十六日零時起退伍令生效止，已服役滿六
      年。被告並未於服役期滿前，令其退伍，並無信賴違反問題，且行政法之一般
      法律原則中之信賴保護原則，主要針對授益性質行政處分之撤銷或廢止而言，
      原告執此原則申辯，顯有誤解。
    2.按陸海空軍軍官士官志願留營入營甄選服役規則之性質為授權命令，乃依陸海
      空軍軍官士官服役條例第十三條、第十九條所訂定，其內容係就有關陸海空軍
      軍官士官志願留營入營甄選服役執行之細節性及技術性之事項加以規定，並未
      逾越母法之規定。原告以該規則係依第十九條所規定，僅能適用該條條文，而
      不適用其所申請適用之第二十二條，顯已誤解法之適用。又，陸海空軍軍官士
      官服役條例第二十二條固規定，預備軍官服役滿六年，在現役期間績效優良者
      ，於軍事需要時，得依志願轉服常備軍官。然依該條規定預備軍官轉服常備軍
      官之要件有四：1.服役滿六年。2.在現役期間績效優良。3.有軍事上之需要。
      4.其志願。其中，第二要件尚須符合前述陸海空軍軍官士官志願留營入營甄選
      服役規則第二條第一款及第三條規定，亦即在營服役期滿之預備軍官志願留營
      甄選標準如下：1.體格：合於國軍人員體格分類作業程序之體格編號２以上。
      2.考績考核：最近一年至三年均在甲等以上，且無記過以上處分。3.學歷：須
      符合各軍種、官科、專長、階級及職務需要標準。4.智力測驗九十分以上。始
      得轉服常備軍官。
    3.本件原告九十年考績覆考分項之「品德」、「績效」評定為乙等，依「國軍九
      十年軍官士官考績作業規定注意事項」貳-七-(六)規定：「具有左列限制因素，
      考績績等不得評列甲等（含）以上：1.思想、品德、績效，『覆考』分項，其
      中有一項因不良事實考列乙上或乙等者」，已不符前揭轉服常備軍官之要件。
      被告於九十一年八月三十日召開預備軍官留營檢討會時，因原告考績未達最近
      三年均在甲等以上之標準，已作成不合留營標準之決議，原告仍於九十二年六
      月服役年限屆滿前申請志願留營，被告遂以九十二年七月八日劍支字第○九二
      ○○○九五四七號令作成原告不合留營，應於九十二年九月十六日零時役期屆
      滿之日生效辦退之行政處分。與法無不合，請駁回原告之訴。
    理  由
一、被告之代表人原為戴伯特，於訴訟進行中變更為乙○○，茲據其具狀聲明承受訴
    訟，核無不合，應予准許。
二、按陸海空軍軍官士官服役條例第二十二條規定：「預備軍官服現役滿六年．．．
    ，在現役期間，績效優良者，於軍事需要時，得依志願轉服常備軍官現役。」同
    條例第十九條第二項規定：「預備軍官．．．志願服現役．．．期滿後，得依軍
    事需要及志願，以一年至三年為一期，繼續服現役。」又在營服役期滿之預備軍
    官志願留營之甄選標準如下：「．．．2.考績考核：最近一年至三年均在甲等以
    上，且無記過以上處分。．．．」為國防部依陸海空軍軍士官服役條例第十三條
    、第十九條授權所訂定之陸海空軍軍官士官志願留營入營甄選服役規則第二條第
    一款及第三條第二款所明定。足知預備軍官能否繼續留營轉服常備軍官役，應考
    量之要件為：(一)服現役滿六年(二)現役期間，績效優良(三)軍事需要(四)依志願；且繼
    續留營為轉服常備軍官之前提要件，否則若僅准予轉服常備軍官而不准繼續留營
    ，則該准予轉服常備軍官之處分將失所附麗而不生效力。
三、卷查，原告係國防部軍事情報學校專業軍官八十六年班結業，於八十六年九月十
    五日初任少尉軍官，依其報考之「國防部軍事情報局八十六年度甄選特種電訊工
    作幹部招生簡章」第九條規定，原告須服現役滿六年，有該招生簡章一份附卷足
    佐，是原告須服役至九十二年九月十五日止始役期屆滿。原告固於前述服役年限
    屆滿前，即九十二年六月十六日申請志願留營，並轉服常備軍官役，固亦有其申
    請書影本二份附卷足稽，然參諸前開規定與說明，本件原告申請志願留營，並轉
    服常備軍官役，應否准許，尚需被告機關依前揭法定事項等要件評量之。查，原
    告申請志願留營時之身分為預備軍官，依前揭陸海空軍軍官士官志願留營入營甄
    選服役規則第二條第一款及第三條第二款規定，其申請志願留營之考績，自須具
    備「最近一年至三年均在甲等以上」，始符合上開志願留營之規定。而原告九十
    年度之考績業經評定為「乙」等，有其九十年度陸海空軍軍官士官考績表影本附
    卷足考，因原告未於法定期間內對該考績結果提出申覆已告確定，其於九十二年
    六月十六日申請志願留營事件中，始開始對前開九十年度之考績爭執，並於本件
    言詞辯論中爭議該考績之公平性，與法未合，並不足採。
四、原告復訴稱，依陸海空軍軍官士官服役條例第二十二條規定，其可逕自轉服常備
    軍官役，毋須符合受志願留營規定之規範等云。然查，陸海空軍軍官士官服役條
    例第二十二條係規定：「預備軍官服現役滿六年，．．．，在現役期間，績效優
    良者，於軍事需要時，得依志願轉服常備軍官現役。」明定預備軍官服現役滿六
    年者，尚需具備(一)在現役期間，績效優良者及(二)於軍事需要時，始得得依志願轉
    服常備軍官現役。並非謂預備軍官服現役滿六年者，即可毫無限制，逕自轉服常
    備軍官役。本件原告因考績未達「最近一年至三年均在甲等以上」之標準，而不
    符合志願留營續服現役之前開規定，被告因之於九十一年八月三十日召開預備軍
    官留營檢討會，並作成原告不合留營之決議，有該檢討評審會會議紀錄一份在卷
    足按，核無不合。而原告既未能獲准於九十二年九月十五日役滿後留營續服現役
    ，自亦無轉服常備軍官役之餘地，亦不得逕依陸海空軍軍官士官服役條例第二十
    二條規定，轉服常備軍官役。
五、綜上所述，被告引據首揭規定，否准原告申請志願留營，轉服常備軍官役之處分
    ，並無不合，訴願決定予以維持，亦無違誤，原告仍執前詞訴請撤銷，為無理由
    ，應予駁回。而原處分及訴願決定既經維持，則原告訴之聲明第一項後段請求「
    准予轉服常備軍官役而繼續留營服役」自失所附麗，亦應併予駁回，一併敘明。
六、本件事證已臻明確，兩造其餘主張及證據，核與本判決所得心證及結果不生影響
    ，毋庸逐一論述，附此敘明。
據上論結，本件原告之訴為無理由，爰依行政訴訟法第九十八條第三項前段，判決如
主文。
中　　華　　民　　國　  　 九十三　 　　年　  　十二　　　月　 　九　 　日
                        臺 北 高 等 行 政 法 院  第 六 庭
                                       審 判 長  法    官　 林樹埔
                                                 法    官   許瑞助
                                                 法    官　 曹瑞卿
右為正本係照原本作成。
如不服本判決，應於送達後二十日內，向本院提出上訴狀並表明上訴理由，如於本判
決宣示後送達前提起上訴者，應於判決送達後二十日內補提上訴理由書（須按他造人
數附繕本）。
中　　華　　民　　國　  　九十三　　　年 　 　十二　　　月　 　十四 　　日
                                                 書 記 官   呂美玲
